【裁判字號】    92,易,1062
【裁判日期】    920523
【裁判案由】    妨害兵役
【裁判全文】
臺灣臺中地方法院刑事判決                        九十二年度易字第一六二號
    公  訴  人  臺灣臺中地方法院檢察署檢察官
    被      告  甲○○
右列被告因妨害兵役案件，經檢察官提起公訴（九十二年度偵字第三二九四號），本
院判決如左：
    主  文
甲○○後備軍人意圖避免召集處理，居住處所遷移，無故不依規定申報，致使點閱召
集令無法送達，處拘役拾日，如易科罰金，以佰元折算壹日。緩刑貳年。
    事  實
一、甲○○係後備軍人，原住臺中縣大雅鄉○○村○○路三二九巷四六弄十號，詎意
    圖避免召集處理，明知其居住所已自民國（下同）八十八年十二月一日起，由上
    址遷出未實際居住該處，竟未依規定申報居住處所，致使臺中縣後備司令部所發
    指定應於九十一年九月十二日前往臺中縣大雅鄉忠義村十三寮六之五號清泉崗營
    區報到之點閱召集令，於同年八月一日由其繼母黃曉燕代收後，無法送達。
二、案經臺中縣後備司令部移送臺灣臺中地方法院檢察署檢察官偵查起訴。
    理  由
一、訊據被告甲○○坦承未居住於戶籍地，且未依規定申報等情不諱，惟矢口否認有
    意圖避免點閱召集之故意，辯稱：伊退伍前即未住在戶籍地，因未收到召集令，
    故未前往報到云云，惟按遷出戶籍管轄區三個月以上，應為遷出登記；由他戶籍
    管轄區域遷入三個月以上，應為遷入登記；在同一戶籍管轄區域內變更住址，應
    為住址變更登記，戶籍法第二十條第一項及第二十一條第一項、第二十二條分別
    定有明文。上開遷徙登記，應向戶政事務所辦理，戶籍法第二十八條規定甚明，
    且為國人所知之常識。又後備軍人有居住處所遷移無故不依規定申報者，處一年
    以下有期徒刑、拘役或新台幣九萬元以下罰金，妨害兵役治罪條例第十條第一項
    第三款有明文規定；若致使召集令無法送達者，以意圖避免召集論；分別依第五
    條或第六條科刑，為同條第三項所明定。該條例之所以規定後備軍人居住處所遷
    移無故不依規定申報，應成立犯罪，其目的在經由戶籍之管理，掌握後備軍人之
    動向，以達役政動員之目的，是以妨害兵役治罪條例第十條第一項第三款所稱居
    住處所遷移無故不依規定申報，並非專指遷出戶籍而不為遷入之登記而言。凡屬
    後備軍人，祇須不按址居住，復不依規定申報其所在，致使召集令無法送達，而
    無正當理由者，其罪即已成立，縱令其遷移居住處所並無逃避兵役之本意，但其
    此項行為，如致召集令無法送達時，即以意圖避免召集論（最高法院八十五年台
    上字第五一二七號判決參照）。本件被告原住臺中縣大雅鄉○○村○○路三二九
    巷四六弄十號，其自八十八年十二月一日起，即由上址遷出未實際居住該處，竟
    未依規定申報居住處所，致使點閱召集令無法送達之事實，除經被告自白外，並
    經證人黃曉燕於警詢及偵查中證述屬實，且有戶口名簿影本、法務部戶役政連結
    作業系統個人基本資料、臺中縣後備司令部列管後備軍人空戶無人（遷出未報）
    移送法辦年籍表各一份及點閱召集令受領回執等附卷足憑，被告犯行洵堪認定。
二、查妨害兵役治罪條例第十條於九十一年六月二十六日修正公布，同年月二十八日
    生效，本件臺中縣後備司令部所發之點閱召集令，係指定被告應於九十一年九月
    十二日前往臺中縣大雅鄉忠義村十三寮六之五號清泉崗營區報到，是被告犯罪時
    間係在妨害兵役治罪條例修正公布生效之後，自應適用修正後之新法。核被告所
    為，係犯修正後妨害兵役治罪條例第十條第三項、第一項第三款之罪，應依同法
    例第六條第二項論科。爰審酌妨害兵役治罪條例之規定，係為確保國防兵員召集
    之有效實現，維護後備軍人召集制度所需，而被告違反申報義務已產生妨害召集
    之結果，足以生影響於國家安全，惟其無前科，素行良好，手段平和，犯後態度
    良好等一切情狀，量處如主文所示之刑，並諭知易科罰金之折算標準。末查被告
    前未曾受有期徒刑以上刑之宣告，有臺灣臺中地方法院檢察署刑案資料查註紀錄
    表附卷可憑，被告經此教訓，當知警惕而無再犯之虞，本院綜核各情，所宣告之
    刑，認以暫不執行為適當，併予宣告緩刑二年，以啟自新。
據上論斷，應依刑事訴訟法第二百九十九條第一項前段，妨害兵役治罪條例第十條第
三項、第一項第三款、第六條第二項，刑法第十一條前段、第四十一條第一項前段、
第七十四條第一款，罰金罰鍰提高標準條例第二條，判決如主文。
中      華      民      國    九十二    年      五      月    二十三    日
                                臺灣臺中地方法院刑事第六庭
                                    法  官  許  月  馨
右正本證明與原本無異。
如不服本判決，應於判決送達後十日內向本院提出上訴狀，上訴於臺灣高等法院臺中
分院( 須附繕本 )。
                                    書記官
中      華      民      國    九十二    年      五      月    二十三    日
妨害兵役治罪條例第十條：
後備軍人意圖避免召集處理有下列行為之一者，處一年以下有期徒刑、拘役或科新臺
幣九萬元以下罰金：
  一  離營歸鄉無故不依規定報到，或重複申報戶籍者。
  二  拒絕依規定調查，或體格檢查不到者。
  三  居住處所遷移，無故不依規定申報者。
國民兵犯前項第三款之罪者，處六月以下有期徒刑、拘役或科新臺幣三萬元以下罰金
。
後備軍人犯第一項之罪或國民兵犯前項之罪，致使召集令無法送達者，以意圖避免召
集論；分別依第五條或第六條科刑。
妨害兵役治罪條例第六條：
意圖避免教育召集或勤務召集，而有下列行為之一者，處三年以下有期徒刑：
  一  捏造免役、除役、轉役或免除召集原因者。
  二  毀傷身體者。
  三  拒絕接受召集令者。
  四  應受召集，無故逾應召期限二日者。
  五  使人頂替本人應召者。
無故不參加點閱召集，或意圖避免點閱召集，而有前項第一款至第三款及第五款行為
之一者，處一年以下有期徒刑、拘役或科新臺幣九萬元以下罰金。
國民兵為避免應召集輔助軍事勤務犯第一項之罪者，處三年以下有期徒刑。


司法院資訊處製作；財團法人民間司法改革基金會備份。
